【裁判字號】    92,重訴,64
【裁判日期】    920528
【裁判案由】    收取訴訟
【裁判全文】
臺灣臺南地方法院民事判決  九十二年度重訴字第六四號
    原      告  地○○
                ａ○○
                亥○○
                Ｚ○○
                Ｘ○○
                卯○○
                ｂ○○
                ｐ○○
                Ｐ○○
                ｃ○○
                辰○○
                Ｅ○○
                ｏ○○
                戌○○
                ｌ○○
                ｉ○○
                戊○○
                Ｑ○○
                Ｎ○○
                Ｆ○○
                Ｒ○○
                ｈ○○
                癸○○
                巳○○
                午○○
                Ｄ○○
                Ｌ○○
                玄○○
                Ｉ○○
                Ｗ○○
                Ｔ○○
                ｋ○○
                宙○○
                庚○○
                ｍ○○
                ｎ○○
                Ｙ○○
                壬○○
                Ｖ○○
                子○○
                ｄ○○
                丁○○
                天○○
                甲○○
                寅○○
                ｊ○○
                Ｋ○○
                Ｏ○○
                丑○○
                Ｍ○○
                未○○
                申○○
                丙○○
                乙○○
                酉○○
                Ｇ○○
                黃○○
                Ｂ○○
                ｅ○○
                ｇ○○
                Ａ○○
                Ｊ○○
                Ｃ○○
                Ｈ○○
                ｆ○○
                Ｕ○○
                己○○
                宇○○
    共      同
    訴訟代理人  曾子珍律師
    複  代理人  王正宏律師
    被      告  台南區中小企業銀行股份有限公司
                            設.
    法定代理人  Ｓ○○      住.
    訴訟代理人  辛○○      住.
右當事人間收取訴訟事件，本院判決如左：
    主    文
被告應支付台灣台南地方法院民事執行處新台幣壹仟萬元。
訴訟費用由被告負擔。
本判決於原告以新台幣參佰參拾肆萬元供擔保後，得假執行。
    事    實
一、按訴狀送達後，原告不得將原訴變更或追加他訴，但擴張或減縮應受判決事項之
    聲明者，不在此限，民事訴訟法第二百五十五條第一項第三款定有明文。本件原
    告於起訴時原請求被告應向台灣台南地方法院民事執行處給付新台幣（下同）一
    千萬元及自起訴狀繕本送達翌日起至清償日止，按年息百分之五計算之利息，由
    台灣台南地方法院民事執行處轉給債權人；嗣原告於起訴狀繕本送達後，將聲明
    減縮為如主文第一項所示，雖較原起訴請求之金額為少，然其請求訴訟標的之法
    律關係仍為同一，此屬減縮應受判決事項之聲明，核與民事訴訟第二百五十五條
    第一項第三款規定，尚無不合，應予准許，合先敘明。
二、原告起訴主張：
（一）、原告為訴外人即債務人長虹工程股份有限公司（以下簡稱長虹公司）之員工
        ，因長虹公司積欠原告薪資及資遣費未清償，故原告前向本院聲請核發支付
        命令，並經本院核發九十年度促字第六六六六三號支付命令及確定證明在案
        ，嗣原告得知訴外人長虹公司對被告尚有債權未收取，乃於九十一年六月十
        三日具狀聲請強制執行，經本院民事執行處以九十一年度執字第一八四０九
        號受理，並於九十一年六月十八日以九十一南院鵬執當字第一八四０九號發
        執行命令，通知被告禁止訴外人長虹公司收取對被告之債權，被告亦不得對
        訴外人長虹公司清償，而被告收收取前開扣押命令後，逾十日均未具狀聲明
        異議，原告乃於九十一年七月七月十二日再具狀向本院民事執行處聲請核發
        移轉命令，經本院民事執行處於九十一年十一月六日以九十一南院鵬執當字
        第一八四０九號核發支付轉給命令在案，被告卻於九十一年十一月十二日、
        二十六日具狀聲明異議，謂訴外人長虹公司於被告處雖有存款債權存在，惟
        上開存款及其他債權，業經法務部行政執行署台南行政執行處南執丙字九十
        稅執字一００二三一號執行命令扣押在案，復有被告或第三人設定之質權存
        在尚未解除，且被告前擔任長虹公司承包工程之履約保證責任（新台幣一億
        六千餘萬元）及委任保證手續費之債務尚未解除及清償，日後於上開存款債
        權之質權解除時，被告將行使抵銷權等語。原告認被告聲明異議之內容不實
        ，不得已乃依強制執行法第一百二十條第二項規定提起本訴。
（二）、查：
（１）、被告既不否認訴外人長虹公司對其有存款債權存在，則就其主張：1.上開所
        有存款及其他債權，業經法務部行政執行署台南行政執行處南執丙九十稅執
        字一００二三一號執行命令扣押。2.上開存款債權有被告或第三人設定之質
        權存在尚未解除。3.被告前擔任長虹公司承包工程之履約保證責任（新台幣
        一億六千餘萬元）及委任保證手續費之債務尚未解除及清償等事實，自應提
        出相關證據加以詳實舉證後，原告始有抗辯之義務。
（２）、再按「受債權扣押命令之第三債務人，於扣押後，始對其債權人取得債權者
        ，不得以其取得之債權，與受扣押之債權為抵銷。」民法第三百四十條定有
        明文。亦即第三債務人雖得以其對於債權人之債權主張抵銷，惟得以主張抵
        銷之債權，須以扣押前已取得之債權為限，倘屬未屆清償期或尚未確定發生
        之債權，自不得主張抵銷。
（３）、又經原告查得之資料顯示：
    1.法務部行政執行署台南行政執行處南執丙九十稅執字一００二三一號執行命令
      所扣押之債權，已於他案執行獲償完畢，此請本院向該署函查即明。
    2.關於上開存款債權所設定之質權，交通部台灣區○道○○○路局早於九十一年
      六月十一日發函給訴外人長虹公司，通知其自即日起質權解除一事，副本亦早
      已送達被告此有相關文件可資證明，故被告主張質權尚未解除一事，即無可採
      。
    3.另關於被告主張為訴外人長虹公司承辦提供差額保證金保證書部分，交通部台
      灣區○道○○○路局早在九十一年五月二十日發函給被告，通知其自即日起保
      證責任解除一事，原告也已早在聲請強制執行狀中即附呈相關文件。至於被告
      主張其前擔任長虹公司承包工程之履約保證責任（新台幣一億六千餘萬元）及
      委任保證手續及債務尚未解除及清償一節，應是另件工程案之履約保證責任，
      且訴外人長虹公司於另案亦另對被告有履約保證金存款債權存在，可資被告擔
      保，與本案扣押之款項完全無關，二者不應混為一談；抑有進者，另案之履約
      保證責任，係屬尚未確定發生之債權，依法被告亦不得主張抵銷。綜上，被告
      主張保證責任尚未解除一事，亦無可採，且其主張就尚未發生之債權主張抵銷
      ，揆諸前揭民法第三百四十條之規定，亦有未合。
（三）、按「二人互負債務，而其給付種類相同，並均屆清償期者，各得以其債務，
        與他方之債務，互為抵銷。」又「保證人向債權人為清償後，於其清償之限
        度內，承受債權人對於主債務人之債權。但不得有害於債權人之利益」民法
        第三百三十四條、第七百四十九條分別定有明文。次按「債務之抵銷，以雙
        方當事人互負債務為必須具備之要件，若一方並未對他方負有債務，則根本
        上即無抵銷之可言。」最高法院十八年上字第一七０九號著有判例。再按「
        受債權扣押命令之第三債務人，於扣押後，始對其債權人取得債權者，不得
        以其取得之債權，與受扣押之債權為抵銷。」民法第三百四十條定有明文。
        亦即第三債務人雖得以其對於債權人之債權主張抵銷，惟得以主張抵銷之債
        權，必須以扣押前已取得之債權為限，倘屬未屆清償期或尚未確定發生之債
        權，自不得主張抵銷。
（四）、查被告主張因其擔任訴外人長虹公司向交通部公路總局第二區養護工程處承
        包南投縣集鹿大橋新建工程（以下簡稱系爭工程）之工程履約及差額保證金
        之保證人，剩餘保證責任為五千四百五十六萬元，現因長虹公司已無力繼續
        進行工程，且未依合約內容進行工程材料之採購事宜，經交通部公部總局第
        二區養護工程處於九十一年七月八日通知違約事宜，雖其尚未實際支付五千
        四百五十六萬元予交通部公路總局第二區養護工程處，然依保證契約應負擔
        之義務已告確定，被告對長虹公司之債權已確定發生，自得就長虹公司於被
        告處之存款於質權消滅後予以抵銷等語，惟查：
（１）、依被告所附之交通部公路總局第二區養護工程處（九一）二工工字第九一六
        四六一七號函內容所示：該處係主張將視法院判決定案後，在工程履約及差
        額保證金內扣抵已估驗付款計四千二百七十八萬零八百七十六元，則表示因
        該工程法院尚未判決確定，故該處尚不得對被告主張保證責任甚明。既該處
        尚不能對被告主張保證責任，則被告自尚未因其與長虹公司之委任保證契約
        而代長虹公司墊付保證款項及有關費用，亦甚明灼。
（２）、依前開民法第七百四十九條之規定，保證人向債權人為清償後，於其清償之
        限度內，始承受債權人對於主債務人之債權。又依長虹公司所簽交被告之委
        任保證契約書第三條之約定：立約人（指長虹公司）顯確實履行前開委任保
        證事項並將履行情形隨時函知  貴行（指被告），如因立約人遲延或未克履
        行等情事，致  貴行墊付保證款項及有關費用時，立約人願立即清償，如有
        遲延．．等語，亦表示長虹公司係在被告因長虹公司遲延或未克履行等情事
        ，致被告墊付保證款項及有關費用時（即被告確實負擔保證債務時），始有
        對於被告清償之責任（清償期始屆至）。則以目前之狀況言之，縱被告日後
        可能因保證契約負擔義務（尚未確定），但被告既未實際墊付保證款項及有
        關費用，即尚未因此取得對於長虹公司之債權，且亦無清償期屆至之問題，
        亦即長虹公司尚未對其負有債務，則依前揭民法第三三四條、第三四０條及
        最高法院十八上字第一七０九號判例之見解，被告於茲主張抵銷，實屬無據
        。
（五）、被告主張其對訴外人長虹公司有本票債權存在而欲抵銷，並無理由。
（１）、按未載到期日之之本票亦須提示後始得向發票人行使追索權，若無提示，則
        法院應裁定駁回執票人強制執行之聲請，有司法院（八一）廳民一字第０二
        九六號函、台灣高等法院八十六年度抗字第一六０六號裁判可資參照。
（２）、查被告雖提出訴外人長虹公司於九十年五月二十八日簽發，面額一億三千六
        百四十萬元，未載到期日並免除作成拒絕證書之本票乙紙（以下簡稱系爭本
        票），主張其對長虹公司之票據債權於查封之前即已存在，且經被告提示未
        獲發票人付款，欲依法主張抵銷等語，惟查：系爭本票係被告擔任長虹公司
        向交通公路總局第二區養護工程處承包系爭工程履約及差額保證金之保證人
        ，故要求長虹公司簽發，以資為擔保，但被告必須在交通部公路總局第二區
        養護工程處已對被告主張保證責任，且被告自因與長虹公司之委任保證契約
        而代長虹公司墊付保證款項及有關費用後，始對長虹公司債權存在，始有提
        示系爭本票之權利，於提示本票後，始得行使追索權甚明。既上開條件（保
        證債務發生）尚未成就，長虹公司當然即無給付任何票款之義務，則被告尚
        無請求給付票款之權利，自無行使系爭本票之權利。
（３）、據前所述，被告主張已提示本票卻未獲發票人付款，委屬不實。且縱使被告
        已提示本票，但長虹公司仍得抗辯本票債權並不存在，被告亦無從據以主張
        抵銷，故被告抵銷之主張，並無理由。
（六）、被告不得以主張質權存在，即拒絕將訴外人長虹公司之存款交付台灣台南地
        方法院民事執行處。
（１）、就被告於九十二年二月二十六日答辯狀所附之「長虹公司之存款及各項權利
        義務」明細表編號一活期存款一萬八千六百十八元，編號四定期存款六百五
        十七萬二千元部分，因被告對長虹公司目前並無質權或任何權利存在，自無
        任何拒絕給付之理由。
（２）、就以上「長虹公司之存款及各項權利義務」明細表編號二存款三百五十萬元
        部分，被告雖主張長虹公司有提供其作為擔保，但該筆款項確因長虹公司承
        包交通部台灣區○道○○○路局承辦「代辦台十三線54k+300~55K+690段新
        闢路線工程跨越中山高橋樑工程」，被告擔任差額履約保證之保證人，而提
        供於被告作為擔保，現因被告為訴外人長虹公司承辦提供差額保證金保證書
        部分，交通部台灣區○道○○○路局早在九十一年五月二十日發函給被告，
        通知其自即日起保證責任解除一事，故被告就該筆存款，實無主張質權仍存
        在之理由。
（３）、且縱使被告有質權存在之定期存款部分，因質物經扣押後，並不排除質權之
        存在，只是執行法院在制作分配表時，應將質權債權列入優先分配而已，故
        被告亦無據此主張拒將定期存款給付民事執行處之理由。
    並聲明：除供擔保金額外，求為判決如主文所示。
三、被告則以：
（一）、按執行人員於實施強制執行時，發現債務人之財產業經行政執行機關查封者
        ，不得再行查封，於強執行法第三十三條之一第一項定有明文規定。前開規
        定為強制禁止規定，若強制執行之程序違反者自不生效生。
（二）、經查長虹公司於被告處之存款債權共計一千七百七十五萬二千八百三十五元
        ，惟其中一千七百七十三萬四千二百一十七元之定期存款均由被告或其他第
        三人設定質權在案。被告於九十一年三月二十二日接獲法務部行政執行署台
        南行政執行處南執丙九十稅執字第一００二三一號執行命令，禁止被告對長
        虹公司於被告銀行之存款債權在一千一百五十七萬二千九百一十三元及其中
        六百六十五萬五千八百零五元自九十年十二月十九日起，四百九十一萬七千
        一百一十一元自九十一年二月十五日起，均依郵政儲金匯業局一年期定存利
        率，核算至本命令收受日止及三千五百五十五元及執行必要費用九百五十二
        元之範圍內為清償，被告曾函請台南行政執行處明示扣押之特定債權，經台
        南行政執行處於九十一年四月二十三日發文解釋前開執行命令之效力及於長
        虹公司之所有債權。
（三）、被告持有長虹公司簽發之系爭本票，該筆票據債權於查封之前已成立，且經
        被告提示未獲發票人付款，依民法第三百四十條之反面解釋及民法第三百三
        十四條之規定，系爭查封之定期存款經質權人解除質權設定之後，被告自得
        依法主張抵銷，且依民法第三百三十五條第一項之規定得溯自最初得為抵銷
        時，發生抵銷效力。
（四）、所謂質權係指債權人於受擔保範圍內之債權得就債務人或第三人提供擔保之
        質物之賣得價金優先受清償之權利，而前開受擔保之債權不以實際發生之債
        務為限，應包括當事人間因債務關係而得確定之債務均包括在內。在所擔保
        之債務關係未消滅之前，質權人得享有質權之權利。經查訴外人長虹公司於
        八十六年九月三日、八十八年六月九日及八十六年十一月二十八日提供分別
        三百五十萬元、五百四十五萬六千元及十一萬七千三百八十二元之定期存款
        予被告銀行設定質權，以擔保長虹公司現在及將來之票據、借據及其他一切
        債務之清償，此有長虹公司簽署擔保物提供證及質權設定申請書為憑，長虹
        公司除負有委任被告銀行擔任該公司向交通部公路總局第二區養護工程處承
        包系爭工程工程履約及差額保證金之保證人之委任保證債務外，另對被告銀
        行負有一億三千六百四十萬元之票據責任，此有委任保證契約書及履約保證
        金保證書及本票為憑。
（五）、系爭查封之定期存款中，編號八及九等二筆定期存款尚未屆清償期，於清償
        日前被告不負返還之義務，亦即被告得於到期日前拒絕第三人之收取；其餘
        之定期存款皆已到期，編號二、三及十一之定期存款更由長虹公司設定質權
        予被告，於質權所擔保之債務未消滅前，被告自不負返還之義務，編號四之
        定期存款已屆清償期，且經質權人交通部高速公路局解除質權設定，而長虹
        公司對被告負有給付一億三千六百四十萬元之票據債務，該票據債務已屆清
        償期，依前開法條規定，被告自得依法主張抵銷，並得溯自質權人解除質權
        之時發生抵銷之效力云云，資為抗辯。並聲明：原告之訴駁回。
四、兩造不爭執之事實：
（一）、原告為訴外人長虹公司之員工，因長虹公司積欠原告薪資及資遣費未清償，
        故原告前向本院聲請核發支付命令，並經本院核發九十年度促字第六六六六
        三號支付命令及確定證明在案，嗣原告得知訴外人長虹公司對被告尚有債權
        未收取，乃於九十一年六月十三日具狀聲請強制執行，經本院民事執行處以
        九十一年度執字第一八四０九號受理，並於九十一年六月十八日以九十一南
        院鵬執當字第一八四０九號發執行命令，通知被告禁止訴外人長虹公司收取
        對被告之債權，被告亦不對訴外人長虹公司清償，而被告收收取前開扣押命
        令後，逾十日均未具狀聲明異議，原告乃於九十一年七月七月十二日再具狀
        向本院民事執行處聲請核發移轉命令，經本院民事執行處於九十一年十一月
        六日以九十一南院鵬執當字第一八四０九號核發支付轉給命令在案，被告卻
        於九十一年十一月十二日、同年月二十六日具狀聲明異議。
（二）、被告擔任長虹公司向交通部公路總局第二區養護工程處承包系爭工程之工程
        履約及差額保證金之保證人。被告尚未因其與長虹公司之前開委任保證契約
        而代長虹公司墊付任何保證款項及有關費用。
（三）、被告持有長虹公司簽發之系爭本票。系爭本票係用以擔保長虹公司積欠被告
        公司債務之清償。
（四）、長虹公司於被告處之存款債權共計一千七百七十五萬二千八百三十五元。被
        告於九十一年三月二十二日接獲法務部行政執行署台南行政執行處南執丙九
        十稅執字第一００二三一號執行命令，禁止被告對長虹公司於被告銀行之存
        款債權在一千一百五十七萬二千九百一十三元及其中六百六十五萬五千八百
        零五元自九十年十二月十九日起，四百九十一萬七千一百一十一元自九十一
        年二月十五日起，均依郵政儲金匯業局一年期定存利率，核算至本命令收受
        日止及三千五百五十五元及執行必要費用九百五十二元之範圍內為清償。法
        務部行政執行署台南行政執行處又於九十二年四月二日核發執行命令，准移
        送機關財政部台灣省南區國稅局新化稽徵所向被告收取二百十四萬元三千八
        百三十一元，前開南執丙九十稅執字第一００二三一號執行命令扣押之金額
        ，超過本件收取命令之部分應予撤銷。長虹公司現於被告處未遭扣押之存款
        計一千五百六十萬九千零四元。
五、得心證之理由：長虹公司於被告處未遭扣押之存款既尚有一千五百六十萬九千零
    四元，而被告及第三人對該未遭扣押之存款縱有質權存在，亦僅是強制執行時有
    優先受償權而已，並無排除強制執行之效力，此為被告所不爭執，是本案爭執之
    關鍵在於被告收受前開本院民事執行處核發之扣押命令時，長虹公司是否有積欠
    被告債務可供被告主張抵銷？經查，
（一）、按二人互負債務，而其給付種類相同，並均屆清償期者，各得以其債務，與
        他方之債務，互為抵銷。受債權扣押命令之第三債務人，於扣押後，始對其
        債權人取得債權者，不得以其取得之債權，與受扣押之債權為抵銷，民法第
        三百三十四條、第三百四十條分別定有明文。準此，執行法院之扣押命令固
        不影響第三債務人以收受扣押命令時或收受扣押命令以前對其債權人取得之
        債權與受扣押之債權為抵銷，惟如係收受扣押命令以後始取得之債權，則不
        得與受扣押之債權為抵銷。
（二）、次按保證人向債權人為清償後，於其清償之限度內，承受債權人對於主債務
        人之債權。但不得有害於債權人之利益，民法第七百四十九條定有明文。是
        保證人對於主債務人之求償權，須待其向債權人為清償後始得行使。本件被
        告係以長虹公司簽發之系爭本票業已屆清償期尚未清償為由，主張以系爭本
        票票據債權與上開存款返還債權抵銷，惟查，被告尚未因其與長虹公司之前
        開委任保證契約而代長虹公司墊付任何保證款項及有關費用，此為兩造所不
        爭執。被告既尚未因其與長虹公司之前開委任保證契約而代長虹公司墊付任
        何保證款項及有關費用，揆諸上開說明，被告即尚未承受債權人（即交通部
        公路總局第二區養護工程處）對於主債務人（即長虹公司）之債權，被告自
        尚不得對長虹公司行使求償權。
（三）、系爭本票係用以擔保長虹公司積欠被告公司債務之清償，此為被告所不爭執
        。查被告未因其與長虹公司之前開委任保證契約而代長虹公司墊付任何保證
        款項及有關費用，尚不得對長虹公司行使求償權，已如前述，被告復無法舉
        證證明其於收受上開本院民事執行處所核發之扣押命令時，長虹公司對其有
        何債務未清償，則原告主張系爭本票係用以擔保長虹公司積欠被告公司債務
        之清償，因被告於收受上開本院民事執行處所核發之扣押命令時，長虹公司
        對被告並無任何債務未清償，故被告於收受上開本院民事執行處所核發之扣
        押命令時，系爭本票債權亦不存在，即可採信。是被告主張以系爭本票債權
        與上開存款返還債權抵銷，自屬無據。
六、綜上所述，長虹公司在被告公司既尚有未遭扣押之存款計一千五百六十萬九千零
    四元，而被告在收受上開本院民事執行處所核發之扣押命令時，長虹公司復未積
    欠被告任何債務可供被告主張抵銷，則被告以上開存款債權業已抵銷為由，拒絕
    將該未遭扣押之存款一千五百六十萬九千零四元中之一千萬元支付給本院民事執
    行處，自屬無據。從而，原告依強制執行法第一百二十條第二項之規定，請求被
    告將上開未遭扣押之存款一千五百六十萬九千零四元中之一千萬元支付給本院民
    事執行處，為有理由，應予准許。
七、原告陳明願供擔保，聲請宣告假執行，核無不合，爰酌定相當擔保金額准許之。
八、本件事證已臻明確，兩造其餘攻擊防禦方法及舉證，核與判決無影響，毋庸一一
    論列，併此敘明。
九、訴訟費用負擔之依據：民事訴訟法第七十八條。
中      華      民      國    九十二    年      五      月    二十八    日
                                臺灣臺南地方法院民事第四庭
~B法      官  蘇正賢
右為正本係照原本作成
如對本判決上訴，須於判決送達後廿日內向本院提出上訴狀（應依對造人數提出繕本
）。
中      華      民      國    九十二    年      五      月    二十八    日
~B法院書記官  林木村


司法院資訊處製作；財團法人民間司法改革基金會備份。
